臺灣臺北地方法院民事判決
110年度再易字第4號
再審原告    陳冠諭  
再審被告    黃定承（原名：黃綺烽、黃淵承）

上列當事人間請求侵權行為損害賠償事件，再審原告對於中華民
國109年11月25日本院109年度簡上字第333號確定判決提起再審
之訴，本院判決如下：
    主  文
再審之訴駁回。
再審訴訟費用由再審原告負擔。
    事實及理由
本件再審原告陳冠諭於前訴訟程序起訴主張其至再審被告黃定
  承所經營之BC時尚診所（下稱系爭診所）就診，兩造合意由黃
  定承為其施作提眉等手術（下稱系爭手術），陳冠諭並簽署協
  議書（下稱協議書），同意撰寫連結至系爭診所部落格之手術
  分享文（下稱系爭分享文），及簽署肖像授權同意書（下稱同
  意書），同意黃定承拍攝系爭手術前、後照片（下合稱系爭照
  片），授權使用其肖像，即折抵手術費新台幣（下同）18萬44
  00元。然同意書內容過於空泛，且未約定授權期間，依民法第
  247條之1第4款規定應屬無效，且陳冠諭亦以107年5月16日存
  證信函（下稱系爭存證信函）通知黃定承終止同意書，黃定承
  雖將系爭分享文、系爭照片自系爭診所之相關網路平台撤下，
  嗣未經陳冠諭同意，再度將系爭分享文、系爭照片上傳至系爭
  診所相關網路平台，侵害陳冠諭之肖像權，陳冠諭乃依民法第
  184條第1項前段、第195條規定，請求黃定承賠償精神慰撫金5
  0萬元，第一審法院認陳冠諭主張同意書依民法第247條之1第4
  款規定應屬無效，雖非可採，然同意書於107年5月17日終止後
  ，黃定承未經陳冠諭同意，再度將系爭分享文、系爭照片再度
  上傳，侵害陳冠諭之肖像權，致陳冠諭之精神受有相當程度之
  痛苦，陳冠諭於請求黃定承賠償精神慰撫金3萬元範圍內為有
  理由，逾此部分之請求，為無理由，乃以本院109年度北簡字
  第13249號判決（下稱第一審判決）判決命黃定承給付陳冠諭3
  萬元及利息，駁回陳冠諭其餘請求。陳冠諭對第一審判決敗訴
  部分不服，提起第二審上訴，並為訴之追加（案列：本院109
  年度簡上字第333號），黃定承就其第一審判決敗訴部分提起
  附帶上訴，第二審法院（即本院合議庭）認協議書已約定系爭
  分享文之著作財產權歸屬於黃定承所有，黃定承使用系爭分享
  文即無侵權行為可言，而陳冠諭主張同意書依民事訴訟法第24
  7條之1第2款、第4款規定應屬無效，為不可採，且協議書與授
  權同意書為契約之聯立關係，陳冠諭未解除協議書，僅終止授
  權同意書，難認符合誠實信用原則，陳冠諭既未解除協議書之
  約定，黃定承依協議書取得陳冠諭所為系爭分享文之著作財產
  權，而系爭分享文中包含系爭照片，即無侵害陳冠諭之肖像，
  陳冠諭割裂適用協議書、授權同意書之效力，主張終止授權同
  意書，進而主張黃定承侵害其肖像權，難認有理，以原確定判
  決將第一審判決命黃定承給付部分廢棄，廢棄部分，駁回陳冠
  諭第一審之訴；駁回陳冠諭之上訴及追加之訴。
陳冠諭對原確定判決提起本件再審之訴，主張略為：原確定判
  決就契約解釋等原則違反最高法院94年度台上字第1348號判決
  、103年度台上字第713號判決即屬適用法規顯有錯誤；黃定承
  於前訴訟程序審理期間均未抗辯協議書、同意書是否屬於契約
  聯立、伊終止同意書是否符合誠信原則等爭點，原法院於從未
  闡明之情形下，逕以上開理由判決伊敗訴，有違民事訴訟法之
  辯論主義及民事訴訟法第199條規定，原確定判決亦適用法規
  顯有錯誤，乃依民事訴訟法第496條第1第1款規定提起本件再
  審之訴，聲明：㈠原確定判決、第一審判決不利於再審原告部
  分廢棄。㈡上開廢棄部分，再審被告應再給付再審原告47萬元
  及自起訴狀繕本送達翌日起至清償日止按年息5%計算之利息。
本件未行言詞辯論，故無再審被告之聲明及陳述。
經查：
㈠按確定終局判決適用法規顯有錯誤者，得提起再審之訴，民事
  訴訟法第496條第1項第1款定有明文。又所謂適用法規顯有錯
  誤，係指確定裁判所適用之法規，顯然不合於法律規定，或與
  司法院現尚有效及大法官會議之解釋顯然違反，或消極的不適
  用法規，顯然影響裁判者而言。又行使闡明權，固為審判長之
  職責，但僅得於辯論主義之限度內行之。必依當事人言詞之主
  張或書狀之記載，滋生疑義，有以發問或曉諭除去之必要，審
  判長始須發問或曉諭當事人陳述事實，聲明證據，或為其他之
  聲明或陳述，或敘明或補充其聲明或陳述之不足。
㈡陳冠諭主張原確定判決就契約解釋等原則，違背最高法院94年
  台上字第1348號判決、103年度台上字第713號判決，故原確定
  判決適用法規顯有錯誤，為民事訴訟法第496條第1項第1款規
  定之再審事由云云，惟上開最高法院判決既然非法規或現尚有
  效之解釋，則其據以主張原確定判決適用法規顯有錯誤，即與
  民事訴訟法第496條第1項第1款規定之再審事由不符，即非合
  法。
㈢至陳冠諭主張法院從未闡明欲以「契約聯立」作為判決理由，
  亦未闡明其終止同意書是否符合誠信原則，兩造皆未為辯論，
  原確定判決消極不適用民事訴訟法第199條規定，適用法規顯
  有錯誤云云。查：
⒈原確定判決第貳點第五項已明確記載「...㈡依兩造間簽訂之協
  議書內容觀之，被上訴人（即黃定承）既得連結至上訴人（即
  陳冠諭）所撰寫之手術分享文，且上訴人所撰寫之手術分享文
  之「擁有權」（應係指著作權法所稱之著作財產權）歸屬於被
  上訴人享有，則被上訴人自得利用該著作，且利用該著作之範
  圍當包括上訴人肖像。...是被上訴人依兩造協議書之約定使
  用上訴人所撰寫之手術分享文，並無任何侵權行為可言」（見
  原確定判決第6頁第27-31行、第7頁第13-14行）」、「...㈢..
  .同意書雖於102年6月12日簽署，上訴人並於該日接受被上訴
  人施作之手術，兩造再於103年6月12日簽署協議書，約定手術
  之市價為18.44萬元，上訴人以網路分享文章方式推銷被上訴
  人經營之診所等情，堪認系爭同意書所為之肖像授權目的係與
  協議書相同，即被上訴人得藉由上訴人所撰寫之網路圖文達到
  宣傳診所之目的。從而，系爭同意書與協議書應係聯立之契約
  。...」（見原確定判決第7頁第23-29行）、「...㈣...同意書
  與協議書既係契約之聯立關係，上訴人未解除其與被上訴人間
  之協議書，僅終止系爭同意書授權被上訴人繼續使用上訴人肖
  像，難認符合誠實信用原則。被上訴人依協議書既取得上訴人
  前開網路分享文之著作財產權，即得加以利用，而前開網路分
  享文中包含上訴人於手術前後之照片，上訴人既未解除協議書
  之約定，被上訴人依協議書之約定而利用上訴人前開網路分享
  文，自然包括其中上訴人之照片，上訴人割裂系爭同意書、協
  議書契約之效力，主張終止系爭同意書，進而主張被上訴人侵
  害其肖像權，難認有理。...」（見原確定判決第8頁第25行-
  第9頁第3行）、「...㈤...縱然上訴人終止系爭同意書之約定
  ，亦不使被上訴人依協議書取得之著作財產權使用權利變為不
  合法，從而被上訴人依協議書刊載上訴人手術分享文，並未侵
  害上訴人之肖像權，...」（見原確定判決第9頁第11-14行）
  。
⒉由上，可知原確定判決審查協議書、同意書之目的，而認兩者
  目的相同，為契約聯立關係，陳冠諭未解除協議書而僅終止同
  意書，難認符合誠信原則；復依協議書所載內容，黃定承取得
  系爭手術文之著作財產權，而該著作之範圍包含陳冠諭之肖像
  ，黃定承自得合法使用陳冠諭之肖像權，縱然上訴人終止同意
  書，亦不使黃定承依協議書所取得之著作財產權使用權利變為
  不合法，據此認黃定承並未侵害陳冠諭之肖像權，此即為原確
  定判決已經認定之事實。而陳冠諭所主張之協議書、同意書是
  否契約聯立、終止同意書是否符合誠信原則，經核即非兩造之
  聲明、陳述有如何不足，須待法院發問或曉諭當事人陳述事實
  ，聲明證據，或為其他之聲明或陳述，或敘明或補充其聲明或
  陳述之不足。陳冠諭主張原法院未行使闡明權，係消極不適用
  民事訴訟法第199條，原確定判決適用法規顯有錯誤云云，即
  非有據。
綜上所述，陳冠諭執上開理由，主張原確定判決適用法規顯有
  錯誤，依民事訴訟法第496條第1項第1款規定，提起本件再審
  之訴，一部不合法，一部顯無理由，爰依同法第502條第2項之
  規定，不經言詞辯論，逕以判決駁回。
據上論結，本件再審之訴一部不合法，一部顯無理由，依民事
  訴訟法第502條第2項、第78條，判決如主文。
中　　華　　民　　國　　110 　年　　9 　　月　　30　　日
                  民事第五庭    審判長  法　官  匡偉

                                        法　官  蔡牧容

                                        法　官  何佳蓉
以上正本係照原本作成。
本判決不得上訴。　　　　　　　　　　　　　　　　　　　　
中　　華　　民　　國　　110 　年　　9 　　月　　30　　日
                                        書記官  陳立俐